臺灣桃園地方法院民事判決　九十年度家訴字第六○號
　　原　　　告　甲○○
　　被　　　告　乙○○
右當事人間請求確認婚姻關係不成立事件，本院判決如左：
    主　　文
確認原告與被告於民國七十五年十月十日之婚姻關係不成立。
訴訟費用由被告負擔。
    事　　實
甲、原告方面：
  一、聲明：如主文所示。
  二、陳述：
      (一)原告於民國（下同）六十九年六月二十五日曾與被告結婚，婚後並育有一女
        ，而後雙方於七十二年八月一日協議離婚，並辦妥離婚登記，且被告遷出原
        告之住所，嗣於七十五年間因長輩居中撮合，而原告為使幼女在完整之家庭
        中成長，乃同意被告搬回原告住處共同居住，但雙方未再舉行結婚之公開儀
        式，即至戶政事務所辦理結婚登記，登載雙方於七十五年十月十日結婚，因
        未具備民法第九百八十二條第一項之方式，兩造之婚姻關係並不成立，故提
        起本件訴訟。
      (二)結婚證書上之印文，是被告、陳木樞、黃金華、羅煥璋、黃秀春、陳翠琪等
        人在七十五年十月十日的幾天前將印章交給原告，由原告自行所蓋。
      (三)對被告抗辯之陳述：
        於七十五年十月十日當日並無在家中宴客之情事。
  三、證據：提出除戶戶籍謄本一份、離婚協議書影本一份、原告與被告之戶籍謄本
      各一份、證人陳翠琪之戶籍謄本及勞工保險卡影本各一份、照片二幀、結婚證
      書影本一份為證，並聲請訊問證人陳張玉庭、陳翠琪、羅煥璋。
乙、被告方面：
  一、聲明：請駁回原告之訴；訴訟費用由原告負擔。
  二、陳述：
　　　(一)七十五年十月十日是在原告位於桃園縣中壢市○○路二六六巷五十四弄七十
        五號之家中宴客一桌，當日有公開之儀式，並有主婚人陳木樞、黃金華、證
        婚人羅煥璋、黃秀春、介紹人陳翠琪在場，因為是第二次結婚，所以沒有請
        其他的親戚到場；而在吃飯時，有向在場的人提到兩造要結婚的意思。
      (二)因原告曾於七十五年十月十七日親自前往戶政機關辦理結婚登記，依民法第
        九百八十二條第二項規定，經依戶籍法為結婚之登記者，推定其已結婚，故
        原告主張婚姻關係不成立，顯無理由。
  三、證據：提出日期為七十五年十月十日之結婚證書影本二份、桃園縣中壢市調解
      委員會八十八年六月二十三日通知影本一份、戶口名簿及戶籍謄本影本各一份
      、照片三幀、證人陳翠琪之戶籍謄本影本一份為證，並聲請訊問證人黃金華、
      黃秀春。
丙、本院依職權向桃園縣中壢市戶政事務所調閱兩造於七十五年十月十日結婚之登記
    資料；向桃園縣中壢市調解委員會調閱被告聲請調解之調解事件卷宗。
    理　　由
甲、程序方面：
　　本件原告原係起訴請求確認原告與被告之婚姻無效，嗣於九十年十月十八日言詞
　　辯論時變更為請求確認兩造間之婚姻關係不成立，因其請求之基礎事實同一，且
　　不甚礙被告之防禦及訴訟之終結，依民事訴訟法第二百五十五條第一項第二款、
　　第七款之規定，應予准許，合先敘明。
乙、實體方面：
一、本件原告主張兩造未於七十五年十月十日舉行結婚儀式，係僅持結婚證書向戶政
    機關辦理結婚登記，因而兩造間之婚姻關係不成立，故提起本件訴訟；被告則以
    ：兩造於七十五年十月十日確有在原告位於桃園縣中壢市○○路二六六巷五十四
    弄七十五號之家中宴客一桌，當日有公開之儀式，且有主婚人陳木樞、黃金華、
    證婚人羅煥璋、黃秀春、介紹人陳翠琪在場，且因原告曾於七十五年十月十七日
    親自前往戶政機關辦理結婚登記，依民法第九百八十二條第二項規定，經依戶籍
    法為結婚之登記者，推定其已結婚，故原告主張兩造間婚姻關係不成立，顯無理
    由等語置辯。
二、本件原告主張兩造並未於七十五年十月十日舉行結婚儀式，惟因戶籍登記上有前
    開結婚之記載，故原告有被認定係被告配偶之危險，原告有提起確認之訴之法律
    上利益乙節，業據其提出戶籍謄本一份為證，且被告亦抗辯兩造確有舉行結婚之
    儀式，從而，應認原告有提起本件訴訟，請求確認兩造間之婚姻關係不成立之法
    律上利益。
三、按結婚應有公開儀式及二人以上之證人，民法第九百八十二條第一項定有明文，
    此為結婚之成立要件，雖同條第二項規定：經依戶籍法為結婚之登記者，推定其
    已結婚，因前開第二項規定係於七十四年六月三日新修正公布，其立法意旨為：
    「惟實務上當事人對於曾否舉行公開儀式，如有爭議，舉證殊為困難，對於應負
    舉證責任之一方有欠公允，依戶籍法第二十五條第一項（現行法為第十七條第一
    項）規定，結婚後必須為結婚之登記，故如已為結婚之登記，倘無反證以證明未
    具備第一項之要式者，即不容再行爭執其結婚之效力」，因此如有反證證明婚姻
    未具備前開成立要件，縱已為結婚登記，該婚姻仍不成立。本件依原告提出兩造
    之戶籍謄本所示，兩造係於七十五年十月十日結婚，而原告則主張於前開時間並
    未舉行結婚儀式，即至戶政事務所辦理結婚登記，故揆諸前開說明，原告就兩造
    未有結婚儀式之反證，負有舉證之責任；至被告抗辯：兩造經依戶籍法為結婚之
    登記者，推定其已結婚，原告主張婚姻不成立，顯無理由云云，尚非可採。
四、茲本件應審究之爭點為：於七十五年十月十日兩造是否有為構成結婚之公開儀式
    ？經查：
    (一)依原告提出之除戶謄本所示，兩造係於六十九年六月二十五日結婚，於七十二
      年八月一日離婚，被告同時遷出至桃園縣中壢市○○街三十一巷二十二弄七號
      三樓之十，而被告對此亦不爭執，故原告主張其與被告前於七十二年八月一日
      協議離婚，嗣後於戶籍登記上之七十五年十月十日結婚係第二次結婚之事實，
      堪認真正。
    (二)依兩造均提出且均不爭執日期為七十五年十月十日之結婚證書所示，兩造為結
      婚人，主婚人為陳木樞、黃金華，證婚人為羅煥璋、黃秀春、介紹人為陳翠琪
      ，而證人羅煥璋、陳翠琪及陳張玉庭（原告之母親）均到院證稱：於七十五年
      十月十日時，並未在原告位於桃園縣中壢市○○路二六六巷五十四弄七十五號
      之家中舉行結婚儀式及宴客等語，而證人羅煥璋、陳翠琪就其等交付印章予原
      告蓋於前開結婚證書之證述，與原告之陳述亦均相符（請見本院九十年十一月
      八日言詞辯論筆錄），故證人前開證詞，尚堪採信。
    (三)至證人黃金華（被告之父親）、黃秀春（被告之妹妹）二人雖均證稱於前開時
      間、地點確有舉行結婚儀式云云，惟因其等二人與被告之關係密切，證詞難免
      偏頗於被告，且其等對當日如何到達前述處所之證述不一，證人黃金華證稱：
      「（當天黃秀春是與你一起去的嗎？）沒有，是我先去的」，而證人黃秀春證
      稱：「：：當天我是和黃金華一起去，是黃金華開車去：：（當天黃金華是與
      你一起去的嗎？）對，沒有錯」（請見本院九十年十一月八日言詞辯論筆錄）
      ，因證人黃金華為被告之父親、證人黃秀春為被告之妹妹，其等對於被告與原
      告經離婚後，再復合之情形應甚為關心與明瞭，然其等二人之證詞有前述之分
      歧，再核以其二人與被告之關係，故尚難認其等之證述為真正。
    (四)綜上所述，經核以戶籍謄本內登記兩造於七十五年十月十日結婚之內容，係兩
      造第二次結婚，而原告主張兩造於前開時間、地點並未舉行結婚儀式之事實，
      經證人羅煥璋、陳翠琪、陳張玉庭到庭證述屬實，故堪信原告此部分主張為真
      實。
五、按民事訴訟法第五百六十八條第一項所定婚姻無效之訴與確認婚姻成立或不成立
    之訴，兩者不同，所謂確認婚姻不成立之訴，係主張無結婚之事實，而有婚姻之
    形式；至於婚姻無效之訴，則係主張有結婚之事實，而其行為無效而言（最高法
    院八十六年度台上字第四八三號判決意旨參照）。本件因兩造並無結婚之事實，
    而於戶籍上有結婚之登記，致有婚姻之形式，故原告提起本件訴訟，請求確認兩
    造間前開之婚姻關係不成立，洵屬正當，為有理由，應予准許。
六、因本件事證已臻明確，故兩造其餘攻擊、防禦方法及未經援用之證據，經斟酌認
    無礙於本院前述認定，無一一論述之必要，併此敘明。
丙、據上論結，本件原告之訴為有理由，依民事訴訟法第七十八條，判決如主文。
中　　　華　　　民　　　國　　九十一　　年　　　二　　　月　　　七　　　日
                                        臺灣桃園地方法院民事第二庭
~B法　　　官　邱瑞祥
右正本證明與原本無異
中　　　華　　　民　　　國　　九十一　　年　　　二　　　月　　　八　　　日
~B法院書記官　郭中明
